ACORDAO-COMPLETO-2345806

ACÓRDÃO 358/2019 ATA 5/2019 - PLENÁRIO

VISTOS, relatados e discutidos estes autos de representação formulada pelo Instituto de Desenvolvimento Tecnológico (INDT) , noticiando possíveis irregularidades nos Chamamentos Públicos 3/2018 e 4/2018, realizados pelo Comitê das Atividades de Pesquisa e Desenvolvimento na Amazônia (Capda) , para selecionar instituição de ensino, pesquisa e desenvolvimento ou fundação de amparo à pesquisa, com o objetivo de coordenar o Programa Prioritário de Indústria 4.0 e Modernização Industrial, bem como o Programa Prioritário de Fomento ao Empreendedorismo Inovador, respectivamente.,
ACORDAM os Ministros do Tribunal de Contas da União, reunidos em sessão do Plenário, ante as razões expostas pelo Relator, em:
9.1. com fundamento no art. 276, caput e § 1º, do Regimento Interno do TCU, referendar a medida cautelar adotada pelo relator por meio do despacho à peça 22 destes autos;
9.2. dar ciência deste Acórdão ao Comitê das Atividades de Pesquisa e Desenvolvimento na Amazônia (Capda) e à Superintendência da Zona Franca de Manaus (Suframa) .

Referendo de medida cautelar em processo de representação acerca de possíveis irregularidades nos chamamentos públicos para selecionar instituição de ensino, pesquisa e desenvolvimento ou fundação de amparo à pesquisa, com o objetivo de coordenar o Programa Prioritário de Indústria 4.0 e Modernização Industrial, bem como o Programa Prioritário de Fomento ao Empreendedorismo Inovador.

Comitê das Atividades de Pesquisa e Desenvolvimento na Amazônia (Capda) e Superintendência da Zona Franca de Manaus (Suframa).

3. Interessado: Instituto de Desenvolvimento Tecnológico (INDT).

13.1. Ministros presentes: José Mucio Monteiro (Presidente), Walton Alencar Rodrigues, Benjamin Zymler, Aroldo Cedraz, Ana Arraes e Vital do Rêgo.
13.2. Ministro-Substituto convocado: Augusto Sherman Cavalcanti (Relator).
13.3. Ministros-Substitutos presentes: André Luís de Carvalho e Weder de Oliveira.

ACORDAO-COMPLETO-2363747

Acórdão 2253/2019 - Plenário

ACORDAO-COMPLETO-2358667

Acórdão 1484/2019 - Plenário

AUGUSTO SHERMAN

Adoto, como relatório, o despacho (peça 22) que fundamentou a concessão da medida cautelar ora em apreciação.
	"Trata-se de representação formulada pelo Instituto de Desenvolvimento Tecnológico (INDT) , noticiando possíveis irregularidades nos Chamamentos Públicos 3/2018 e 4/2018, realizados pelo Comitê das Atividades de Pesquisa e Desenvolvimento na Amazônia (Capda) , para selecionar instituição de ensino, pesquisa e desenvolvimento ou fundação de amparo à pesquisa, com o objetivo de coordenar o Programa Prioritário de Indústria 4.0 e Modernização Industrial, bem como o Programa Prioritário de Fomento ao Empreendedorismo Inovador, respectivamente.
2.	O INDT, selecionado consoante Edital 1/2016, celebrou o Acordo de Cooperação Técnica 1/2016 com o Capda, mediante a interveniência da Superintendência da Zona Franca de Manaus (Suframa) , cujo objeto é a coordenação do Programa Prioritário Economia Digital. 
3.	Naquela época, vigia a Resolução Capda 12/016, que definia a abrangência do referido programa: 'I - Internet das coisas: tecnologias que envolvem a comunicação entre dispositivos eletrônicos, máquinas industriais, etc. à internet; II - Segurança e defesa cibernética; III - Cidades Inteligentes: diz respeito a utilização de Tecnologias da Informação e Comunicação para facilitar a sobrevivência humana em grandes conglomerados humanos; IV - Integração, processamento e análise de grandes volumes de dados (Big Data) e computação em nuvem; V - Manufatura avançada: utilização de tecnologia avançada envolvendo sensores, processamento de dados e inteligência artificial na automação de linhas de produção; VI - Tecnologias de Informação e Comunicação aplicadas às áreas de Saúde, Educação, Segurança, Energia e Mobilidade; VII - Telecomunicações'.
4.	De acordo com o representante, os recentes editais aparentemente não conflitam com os termos do Edital de Chamamento Público 1/2016; contudo, o 'jogo de palavras resulta no mesmo objeto e substância' do edital anterior. 
5.	A alegação é de que o INDT teria sido surpreendido com a Resolução Capda 4/2018, que estabeleceu os Programas Prioritários para Investimentos em Pesquisa e Desenvolvimento, incluindo os dois programas objetos dos Editais 3/2018 e 4/2018. O novo normativo redefiniu a abrangência do Programa Economia Digital para: 'I - Inteligência artificial; II - Internet das coisas; III - Análise e tratamento de grandes volumes de dados (big data) ; IV - Cibersegurança; V - Realidade aumentada e realidade virtual; e VI - Computação nas nuvens.' 
6.	Com a alteração, o Capda teria desprezado o acordo anteriormente celebrado, aplicando indiretamente uma sanção administrativa ao INDT, eis que teria retirado da coordenação do Instituto as seguintes áreas temáticas: 'I - Sistemas ciber-físicos; II - Sistemas inteligentes de manufatura; III - Automação de processos industriais; VI - Fábricas inteligentes; VII - Inteligência artificial; VIII - Cibersegurança; IX - Análise e tratamento de grandes volumes de dados (big data) '.
7.	Diante disso, o representante requereu adoção de medida cautelar, a fim de ser resguardado o direito do INDT à manutenção de todas as condições do Edital 1/2016, suspendendo-se os Editais 3 e 4/2018.
8.	Por meio da instrução inicial (peça 7) , a Secex/AM propôs conhecer a representação e, por considerar que não foram apresentados elementos suficientes para a adoção da cautelar pleiteada, pugnou pela realização de oitiva prévia do Superintendente Adjunto de Planejamento da Suframa para se manifestar sobre os fatos apontados na representação.
9.	Naquela oportunidade, por meio do despacho à peça 10, acolhi o encaminhamento oferecido, determinando, entretanto, que a oitiva fosse também endereçada à Suframa para que se manifestasse pelos mesmos fatos. Quanto ao perigo na demora, considerei que havia tempo suficiente para realização das oitivas, tendo em vista que os cronogramas previstos nos Editais 3 e 4/2018 previam a publicação do resultado final dos certames em 21/12/2018 e 14/12/2018, respectivamente.
10.	Dessa forma, com vistas à obtenção de elementos necessários à configuração da plausibilidade do direito para adoção da medida acautelatória, promovi ajustes quanto aos pontos da oitiva sugerida pela unidade técnica, de forma que foi determinado às entidades que se manifestassem sobre os seguintes pontos:
	a) validade do Acordo de Cooperação Técnica 1/2016, firmado com o Instituto de Desenvolvimento Tecnológico (INDT) em decorrência do Edital 1/2016, cumprimento das obrigações pelo Instituto e eventual aplicação de sanção ao INDT;
	b) retirada - em decorrência da alteração promovida pela Resolução Capda 4/2018 nos programas prioritários e nas respectivas abrangências - das áreas temáticas a seguir relacionadas que estavam sob a coordenação do INDT, o que descaracterizou o Acordo de Cooperação Técnica 1/2016, representando alteração contratual, sem respaldo legal: a) sistemas ciber-físicos; b) sistemas inteligentes de manufatura; c) automação de processos industriais; d) fábricas inteligentes; e) inteligência artificial; f) ciber-segurança; g) análise e tratamento de grande volume de dados (Big Data) ;
	c) correlação e identidade entre os objetos dos Editais de Chamamento Público Capda 3/2018 e 4/2018 com o Edital 1/2016, bem como inclusão nos recentes editais de objetos já adjudicados ao INDT por meio do edital anterior.
11.	Apenas a Suframa apresentou resposta à oitiva, uma vez que não houve a entrega da comunicação processual à Capda. Entretanto, considerando o rito sumário adotado pelo TCU na apreciação de pedidos de adoção de medidas cautelares, e considerando suficientes os elementos presentes nos autos, a Secex/AM deu prosseguimento ao processo.
12.	A resposta da Suframa foi examinada pela Secex/AM por meio da instrução à peça 18. Nessa assentada, a unidade técnica considera, com base nas informações prestadas pela Suframa, que o Edital de Chamamento Público 3/2018 deve ser anulado, pois objetiva escolher uma instituição para coordenar programas prioritários que já se encontram inseridos no Acordo de Cooperação Técnica 1/2016, firmado em 20/12/2016 entre o INDT e o Capda. Destaco o seguinte excerto da mencionada instrução, no qual a Secex/AM fundamenta esse entendimento:
	'7.3. Alega-se [a Suframa], assim, que as alterações nos Programas Prioritários decorrem de decisões fundamentadas tecnicamente pelo Capda, e que desta forma o inconformismo do INDT é tentativa de sobrepor interesse privado ao público. No entanto, a documentação constante nos autos demonstra que o Acordo de Cooperação Técnica 1/2016, firmado em 20/12/2016 entre o INDT e o Capda, com interveniência da Suframa, continua válido, com vigência de 36 meses a contar de sua assinatura, prorrogável por mais 24 meses. Desta forma, o mencionado ajuste vige, pelo menos, até 20/12/2019, não cabendo a alegação de que não há prazo mínimo de duração da avença.
7.4. De fato, não tem o INDT direito líquido e certo à renovação do acordo. No entanto, a questão central que se deve averiguar é a alteração unilateral do ajuste. Sob esse aspecto, verifica-se que o conteúdo do Programa Prioritário de Indústria 4.0 e Modernização Industrial, objeto do Edital 3/2018, está inserido, pelo menos em maior parte, nas áreas de interesse citadas no Anexo III do Edital 1/2016, que são decorrentes da Resolução-Capda 12/2016 (peça 15) , relacionadas ao Programa Prioritário de Economia Digital, especialmente os itens sistemas inteligente de manufatura, automação de processos industriais, fábricas inteligentes, cibersegurança, Big Data e novas técnicas de manufatura enxuta e digitalização industrial.
7.5	. Se por um lado, o Capda tem competência para instituir os Programas Prioritários, por outro não pode alterar, de forma unilateral e transversal, o ajuste firmado no Acordo de Cooperação Técnica 1/2016. A rescisão do acordo está regulamentada na Cláusula Oitava do instrumento (peça 2, p. 10) , e as informações prestadas não dão conta da ocorrência de quaisquer dos motivos ali elencados. Aliás, sequer o ajuste está sendo rescindido formalmente. O que se verifica, de fato, é a alteração indireta da avença por meio da Resolução-Capda 4/2018 e Edital 3/2018.' 
13.	Aponta a unidade técnica, ainda, que a Resolução-Capda 4/2017 (peça 17) , em seu art. 4º, § 2º, estabelece que cada programa prioritário terá somente uma instituição coordenadora. Dessa forma, os arts. 2º e 6º da Resolução-Capda 4/2018 (peça 16) , que estabelecem os Programas Prioritários, e que determinam o objeto do Edital 3/2018, conflitam com o objeto Acordo de Cooperação Técnica 1/2016, pois objetiva escolher uma instituição para coordenar programas prioritários que já se encontram inseridos no mencionado ajuste.
14.	Em que pese a oitiva ter sido realizada em sede de cautelar, a Secex/AM considera haver nos autos elementos suficientes para a resolução do mérito do processo. Dessa forma, propõe o conhecimento da representação, para, no mérito, determinar a anulação do Edital 3/2018. Propõe, ainda, a prolação de recomendação ao Capda.
15.	Entendo adequada a análise realizada pela unidade técnica. Considerando que o Acordo de Cooperação Técnica 1/2016 firmado com o INDT, entidade ora representante, está vigente até 20/12/2019, nos termos iniciais estabelecidos no mencionado ajuste; considerando que a Resolução-Capda 4/2017 (peça 17) , em seu art. 4º, § 2º, estabelece que cada programa prioritário terá somente uma instituição coordenadora; considerando que o objeto do Edital de Chamamento Público 3/2018 inclui em seu objeto programas prioritários que já constam do Acordo de Cooperação Técnica 1/2016, resta que o mencionado edital está em desconformidade com a norma interna regente do citado acordo. Indevido, portanto, o chamamento público questionado.
16.	Quanto ao aspecto processual do encaminhamento proposto, entretanto, penso ser melhor a adoção de medida acautelatória antes do julgamento de mérito da questão. Considerando as informações constantes dos autos dando conta de que o resultado final do certame referente ao Edital 3/2018 foi definido em 21/12/2018, há então um transcurso de prazo até que seja possível o julgamento de mérito no qual poderão, eventualmente, ocorrer desdobramentos de difícil desfazimento posterior.
17.	Entendo que a adoção da medida cautelar determinando a suspensão do andamento do certame referente ao Edital 3/2018 não traz prejuízo processual aos jurisdicionados; pelo contrário, dá-lhes mais uma oportunidade de defesa, nos termos do art. 276, § 3º, do RI/TCU. Essa medida se mostra salutar inclusive ante o fato de não ter havido notificação do Capda acerca da oitiva prévia determinada pelo despacho à peça 10.
18.	Quanto aos requisitos para a adoção da medida acautelatória, o fumus boni juris encontra-se caracterizado pelas considerações constantes do item 15 acima e o periculum in mora decorre do exposto no item 16. Por fim, não vislumbro o periculum in mora reverso, tendo em vista que a maior parte do objeto do Edital 3/2018 já se encontra em execução por meio do Acordo de Cooperação Técnica 1/2016, conforme amplamente discutido. 
19.	Ante essas considerações, determino:
	a) ao Comitê das Atividades de Pesquisa e Desenvolvimento na Amazônia (Capda) , com fundamento no art. 276 do Regimento Interno do TCU, que suspenda o andamento do procedimento referente ao Edital de Chamamento Público 3/2018, e dos atos dele decorrentes, até que o Tribunal se manifeste definitivamente sobre o mérito das questões tratadas na presente representação;
	b) seja promovida, com fundamento no art. 276, § 3º, do Regimento Interno do TCU, a oitiva do Comitê das Atividades de Pesquisa e Desenvolvimento na Amazônia (Capda) e da Superintendência da Zona Franca de Manaus (Suframa) para que, se assim desejarem, se manifestem sobre as questões tratadas nestes autos." 
	É o relatório.

não consta.

Não atuou.

Representação. Chamamentos públicos destinados à seleção de instituição para coordenar o Programa Prioritário de Indústria 4.0 e Modernização Industrial. Parte do objeto já se encontra inserido em Acordo de Cooperação vigente firmado com o representante. Adoção de medida cautelar para suspender o certame. Referendo.

REPRESENTAÇÃO (REPR)

Trata-se de representação formulada pelo Instituto de Desenvolvimento Tecnológico (INDT) , noticiando possíveis irregularidades nos Chamamentos Públicos 3/2018 e 4/2018, realizados pelo Comitê das Atividades de Pesquisa e Desenvolvimento na Amazônia (Capda) , para selecionar instituição de ensino, pesquisa e desenvolvimento ou fundação de amparo à pesquisa, com o objetivo de coordenar o Programa Prioritário de Indústria 4.0 e Modernização Industrial, bem como o Programa Prioritário de Fomento ao Empreendedorismo Inovador, respectivamente.
2.	Conforme o despacho constante do relatório parte desta deliberação, a Secex/AM apurou que parte dos programas prioritários objeto do Chamamento Público 3/2018 está incluída no Acordo de Cooperação Técnica 1/2016, firmado com o INDT. Considerando que a Resolução-Capda 4/2017, que regulamenta a matéria, estabelece que cada programa prioritário terá somente uma instituição coordenadora, adotei a medida acautelatória ora submetida ao referendo deste Plenário, determinando a suspensão do mencionado certame.
3.	Em face das razões de decidir apresentadas no relatório precedente e com fundamento no art. 276, § 1º, do Regimento Interno do TCU, manifesto-me por que o Tribunal referende a medida cautelar concedida por este Relator mediante despacho.
	
	Ante o exposto, submeto o presente acórdão à apreciação deste Colegiado.
TCU, Sala das Sessões Ministro Luciano Brandão Alves de Souza, em 20 de fevereiro de 2019.
AUGUSTO SHERMAN CAVALCANTI 
Relator